【裁判字號】    92,台上,5488
【裁判日期】    921002
【裁判案由】    殺人
【裁判全文】
最高法院刑事判決                              九十二年度台上字第五四八八號
    上  訴  人  甲○○
    選任辯護人  林啟瑩律師
右上訴人因殺人案件，不服台灣高等法院中華民國九十二年五月六日第二審更審判決
（九十年度重上更(四)字第一五０號，起訴案號：台灣台北地方法院檢察署八十三年度
偵字第九一八四、一五五三０號），提起上訴，本院判決如左：
    主  文
原判決撤銷，發回台灣高等法院。
    理  由
本件原判決認定上訴人甲○○於民國八十三年四月十三日中午，藉故邀約在台北市○
○○路新加坡舞廳伴舞花名「唐琪」之張惠慈，至台北市○○○路華泰飯店咖啡廳用
餐。於同日下午二時許，上訴人駕駛其於八十三年三月三十一日向台北市○○○路一
七六號重陽小客車租賃有限公司（下稱重陽公司）租用之牌照號碼ＦＦ∣三六五九黑
色克萊斯勒自用小客車，搭載張惠慈前往台北市○○街四一巷一之二號四樓四０二室
其租住處閒聊。至八十三年四月十三日下午三時許，上訴人提出面額新台幣（下同）
十萬元之支票一紙，要向張惠慈調借現款，為張惠慈拒絕，且遭張惠慈揶揄奚落，二
人乃由口角爭執驟然演變成劇烈肢體衝突。其間，張惠慈以煙灰缸丟擲上訴人，並以
高跟鞋攻擊，遂引發上訴人不滿而萌殺意，除以拳頭毆擊張惠慈臉部外，明知以手或
手肘掐扼人之頸部，或以毛巾繞、勒住人之咽喉，均足以令人窒息死亡。竟仍基於
殺人之故意，奮力將張惠慈推倒於客廳長沙發上，先以右手肘扼壓張惠慈頸部，繼又
改用兩手猛掐，復隨手取得置於身旁茶几上之浴巾，加以纏勒咽喉，直至張惠慈昏厥
不能動彈，始告鬆手。嗣上訴人見張惠慈已無動靜，誤認張惠慈已氣絕身亡，竟意圖
為自己不法之所有，竊取張惠慈身上之女用勞力士手錶一只、紅寶石鑲鑽戒指及鑽戒
各一枚、十八Ｋ金項鍊一條（上訴人竊盜部分，經台灣高等法院八十四年度上重訴字
第四０號判決判處有期徒刑十月，並經本院以八十五年度台上字第四九九九號判決駁
回上訴確定）。得手後，再以白色尼龍繩綑綁張惠慈手腳，並裹以棉被，原擬將其搬
至上開租來之自用小客車載往他處棄置，惟思及體積過大，不易搬運，且樓下樓梯間
尚有大廈管理員值勤，恐遭查覺，遂決意將張惠慈身體支解後，再行棄屍。上訴人乃
外出至台北市○○街不詳商店，購買刀、鋸及塑膠袋等物，返回上開住處。於同日晚
間八時至十一時許，上訴人誤認已昏厥並被尼龍繩綑綁，且裹以棉被之張惠慈業已死
亡，竟基於支解分屍毀壞屍體之故意，在上開租住處客廳地板上，先在張惠慈身體下
方墊以厚棉被以吸收血水，再以其購得之不詳種類之利刃及鋼鋸各一把，將當時僅窒
息昏厥，猶未氣絕身亡之張惠慈活活支解成頭顱、胸腹部、腹臀部（含膝蓋以上之大
腿部分），左、右手臂及左、右下肢（含膝蓋）共七塊，致張惠慈因大量出血造成出
血性休克而死亡。支解既畢，上訴人為掩飾其殺人行徑，乃基於遺棄屍體之意思，以
所購得塑膠袋將各該屍塊分裝成五袋，並將左、右手臂冰存在上開租住處冰箱。連同
上述浴巾、棉被、刀、鋸、張女生前穿著衣物，於當晚十時許起，陸續提上其所租來
之上開自用小客車，先後載往桃園縣蘆竹鄉○○路○段一一一號對面排水溝工地，丟
棄張惠慈之胸腹部屍塊，之後又至桃園縣蘆竹鄉○○路○段溪州橋上，將張惠慈腹臀
部屍塊拋落橋下。復驅車途經台北市○○路消防隊旁之垃圾子母車時，將支解用之刀
、鋸，以及張惠慈之衣物、棉被等物丟棄於該垃圾子母車內。又駕車前往台北市○○
○○道路高架橋上，將張惠慈左、右手臂屍塊，拋入台北市○○路河濱公園內。再循
中山高速公路由台北往汐止方向行駛，於汐止交流道前，將張惠慈頭顱丟於中央分隔
島上。並於下汐止交流道後，將所餘張惠慈左、右下肢屍塊棄置於汐止與平溪交界處
之新台五線旁公墓內。上訴人所竊得張惠慈之上述財物，除十八Ｋ金項鍊未為處分外
，先於八十三年四月十四日，向台北市○○街一六四號欣欣當鋪典當鑽戒一枚，得款
一萬二千元；於八十三年四月十五日下午三時三十分許，持紅寶石鑲鑽戒指一枚，至
台北市○○○路與安和路口，向不知情之林永貴質借現款三萬元；於八十三年四月十
八日委由不知情之友人孫松齡，持女用勞力士手錶，向台中市○○路二二五號永生當
鋪典當得款九萬元。於八十三年四月十五日上午八時許，經黃水發最先於台北市○○
路河濱公園內，發現上開張惠慈左、右手臂屍塊，及於翌日即同年四月十六日上午八
時許，經桃園縣民鄭福來、鄭王珠、李乾得等三人在桃園縣蘆竹鄉○○路○段一一一
號對面工地內，發現張惠慈胸腹部屍塊，分別報警後由台灣台北地方法院檢察署檢察
官及台灣桃園地方法院檢察署檢察官相驗。旋由聞訊趕來之張惠慈之義弟鄭清文、義
母林葉、前夫張勝興，先後依張惠慈右手小指因傷變型之特徵確認張惠慈身分。嗣經
警依鄭清文所提供其於八十三年四月十三日中午，搭載張惠慈前往華泰飯店赴約時，
有目睹並抄錄當日張惠慈離開華泰飯店時所乘坐車輛之車牌號碼係ＦＦ∣三六五九，
而循線於八十三年四月十九日中午十二時三十分許，在台北市○○路○段三三號前，
趁上訴人前往該處欲駕駛上開自用小客車之際，將其逮捕到案，並起出該自用小客車
於八十三年四月十三日曾至華泰飯店停車場停車之紀錄卡（編號０一七一九二）一紙
，張惠慈生前所有十八Ｋ金項鍊一條、永生當鋪當票一紙、典當剩餘所得現金八萬八
千八百九十五元。隨後並依上訴人之供述，在上開汐止與平溪交界處之新台五線旁公
墓矮樹欉內，尋獲張惠慈左、右下肢，及至台北縣三重市○○道垃圾場，尋獲張惠慈
頭顱和裹於其臉上之毛巾一條（原被上訴人丟於高速公路汐止交流道前之中央分隔島
，經道路清潔人員清運至此）。至於張惠慈腹臀部屍塊，則於八十三年五月八日下午
三時許，經民眾在台北縣翡翠灣海水浴場海灘上發現，報警處理等情，因而撤銷第一
審關於殺人部分之判決，就所犯殺人罪及遺棄屍體罪，依牽連犯之規定，從一重改判
論處上訴人殺人罪刑（處死刑，褫奪公權終身），固非無見。
惟按有罪判決書事實之認定與理由之說明必須互相一致，方為合法。倘若事實之認定
與理由之說明不相一致，按諸刑事訴訟法第三百七十九條第十四款後段規定，自屬判
決理由矛盾之當然違背法令。本件原判決理由壹、八、(三)中，以法務部法醫研究所函
覆：「原鑑定人就發現雙手臂時，是以法醫專業知識以屍體未達腐敗程度，而就屍冷
、屍斑、屍僵等短死後變化判定之。被害人死亡時間與供詞或實際證據，在時間上有
差距，則應懷疑體積不大，裝於塑膠袋內，分屍後置於一般（家用）冰箱內之可能性
。由當時塑膠袋內雙手臂之死後變化，與一般短時間內之屍變無差異，應疑為置於攝
氏四度之低溫冰箱內，由數小時至二、三天內，均有可能」等語，及上訴人於原審供
陳其上開撫順街租住處，有冰箱等語，認上訴人有足以冷藏支解後被害人部分身體之
適當設備，進而認定上訴人曾將被害人雙手臂先行冷藏於冰箱內，有數小時之久後，
再行棄屍，可能係分數次載運屍塊，至各處棄屍等語。然依原判決事實欄之記載：上
訴人於八十三年四月十三日晚間八時至十一時許於其租屋處客廳地板上支解被害人，
「連同上述浴巾、棉被、刀、鋸、被害人生前穿著衣物，於當晚十時許起，陸續提上
其所租來之上開自用小客車，先後載往桃園縣蘆竹鄉○○路○段一一一號對面排水溝
工地，丟棄張惠慈之胸腹部屍塊，之後又至桃園縣蘆竹鄉○○路○段溪州橋上，將張
惠慈腹臀部屍塊拋落橋下。復驅車途經台北市○○路消防隊旁之垃圾子母車時，將支
解用之刀、鋸，以及張惠慈之衣物、棉被等物丟棄於該垃圾子母車內。又駕車前往台
北市○○○○道路高架橋上，將張惠慈左、右手臂屍塊，拋入台北市○○路河濱公園
內。再循中山高速公路由台北往汐止方向行駛，於汐止交流道前，將張惠慈頭顱丟於
中央分隔島上。並於下汐止交流道後，將所餘張惠慈左、右下肢屍塊棄置於汐止與平
溪交界處之新台五線旁公墓內。」等情，似認定上訴人於當日晚間十時許即將被害人
屍塊棄屍全部帶離其租屋處，而沿途丟棄，自與原判決理由內認上訴人曾將被害人雙
手臂先行冷藏於冰箱內有數小時之久、分數次載運屍塊至各處棄屍，不相一致，其理
由與事實顯相矛盾。又上訴人果如原判決事實欄所載於八十三年四月十三日當晚十時
起即將被害人屍塊搬離租屋處（即拿出於冰箱）無訛，則上訴人縱將被害人雙手臂置
於租屋之冰箱數小時，是否仍足以影響屍變之時間延後至十小時後，亦須進一步研求
審究。另原判決依憑上訴人於原審供述其租屋處有冰箱等語，進而依據上開函覆推定
上訴人有冷藏支解被害人部分身體之適當設備，係將被害人雙手臂先行冷藏於冰箱內
數小時之久後，再行棄屍等情。然查上訴人於原審供稱：該租屋處之「冰箱是小型的
二層的，矮矮的，一般冰飲料水果，高度差不多腰部多一點」（見原審重上更(四)卷第
七三頁），則上開租屋處是否確存有上訴人所稱之小型冰箱，該冰箱是否為上開函覆
所指之「家用冰箱」，而足供冷藏被害人雙手臂，要非無疑，原判決遽認上訴人曾將
被害人雙手臂先行冷藏於冰箱內有數小時之久再行棄屍，亦嫌速斷。再本件原判決理
由壹、八、(五)中說明：八十三年四月二十二日之內外傷紀錄表固記載上訴人自述於八
十三年四月二十二日上午九時許，在刑事警察局被刑警倒吊、灌水、灌尿、電擊生殖
器、胸、背部位，惟上訴人當日返回台灣台北看守所時所拍攝照片僅見上訴人左手臂
靠近內側有些為瘀血痕跡，並無上訴人自述之受傷情形，並經製作上訴人警訊筆錄之
警員到場說明未對上訴人刑求，認上訴人未受刑求等語。查卷附之上開照片僅為上訴
人胸部以上照片二張（見原審重上更(四)卷第五四頁背面），並無上訴人身體其他部分
之照片，固無從僅憑上開照片即判斷上訴人有受刑求之情形，然據該日內外傷紀錄表
記載處理情形：「受傷位置如圖」，其外傷紀錄欄尚圖示上訴人背部、右肩正面及腰
側瘀血，生殖器及雙腳紅腫暨左手臂內側燙傷等情（同上卷第五八頁），則上訴人關
於刑求之抗辯即非全然無據，實情若何，自有再加調查之必要，且原判決就上開有利
於上訴人之證據不予採納，亦未說明不採之理由，復有調查職責未盡及判決理由不備
之違法。以上諸端或為上訴意旨所指摘，或為本院得依職權調查之事項，應認原判決
仍有撤銷發回更審之原因。
據上論結，應依刑事訴訟法第三百九十七條、第四百零一條，判決如主文。
中      華      民      國    九十二    年      十      月      二      日
                              最高法院刑事第八庭
                                  審判長法官  莊  登  照
                                        法官  洪  明  輝
                                        法官  黃  一  鑫
                                        法官  魏  新  和
                                        法官  林  秀  夫
      右正本證明與原本無異
                                              書  記  官
中      華      民      國    九十二    年      十      月      八      日


司法院資訊處製作；財團法人民間司法改革基金會備份。
